ACORDAO-COMPLETO-2439936

ACÓRDÃO 4644/2021 ATA 8/2021 - SEGUNDA CÂMARA

VISTOS, relatados e discutidos estes autos de tomada de contas especial instaurada pela Secretaria Especial do Desenvolvimento Social em razão da não comprovação da regular aplicação de recursos públicos repassados pela União ao município de Pureza-RN por meio do Convênio PT/SEAS/MPAS/2091 (Siafi/Siconv 464052) , o qual tinha por objeto a construção de uma creche e a promoção de ações sociais e comunitárias no enfrentamento à pobreza na municipalidade,
ACORDAM os Ministros do Tribunal de Contas da União, reunidos em sessão da Segunda Câmara, ante as razões expostas pelo Relator, em:
9.1. excluir o município de Pureza-RN da relação processual;
9.2. considerar Francisco Pereira do Vale revel, para todos os efeitos, dando-se prosseguimento ao processo, nos termos do art. 12, § 3º, da Lei 8.443/1992;
9.3. com fundamento nos arts. 1º, inciso I, 16, inciso III, alíneas "b" e "c", e 19, da Lei 8.443/1992, julgar irregulares as contas de Francisco Pereira do Vale, condenando-o ao pagamento do débito a seguir discriminado, atualizado monetariamente e acrescido dos juros de mora devidos, calculado desde a data de ocorrência indicada até sua efetiva quitação, na forma da legislação vigente, fixando o prazo de 15 (quinze) dias, a contar do recebimento da notificação, para que seja comprovado, perante este Tribunal, o recolhimento da quantia ao Fundo Nacional de Assistência Social, nos termos do art. 23, inciso III, alínea "a", da referida Lei, c/c o art. 214, inciso III, alínea "a", do Regimento Interno do TCU:
	Data de ocorrência
	Valor histórico (R$) 
	Tipo da parcela

	11/3/2003
	24.000,00
	Débito

	5/5/2003
	20.000,00
	Débito

	28/5/2003
	10.000,00
	Débito

	9/7/2003
	10.000,00
	Débito

	17/7/2003
	6.750,00
	Débito

	23/7/2003
	3.000,00
	Débito

	7/1/2004
	6.600,00
	Débito

	3/1/2012
	13.815,94
	Crédito

9.4. com fundamento no art. 26 da Lei 8.443/1992, autorizar, se requerido, o pagamento da importância devida em até 36 (trinta e seis) parcelas mensais e consecutivas, fixando o prazo de 15 (quinze) dias, a contar do recebimento da notificação, para que seja comprovado, perante este Tribunal, o recolhimento da primeira parcela, e de 30 (trinta) dias, a contar da parcela anterior, para que seja comprovado o recolhimento das demais parcelas, devendo incidir sobre cada valor mensal os devidos acréscimos legais, na forma prevista na legislação vigente, além de alertar que a falta de comprovação do recolhimento de qualquer parcela importará no vencimento antecipado do saldo devedor, nos termos do art. 217 do Regimento Interno do TCU;
9.5. com fundamento no art. 28 da Lei 8.443/1992, autorizar, desde logo, a cobrança judicial das dívidas, caso não atendida a notificação;
9.6. com fundamento no art. 16, § 3º, da Lei 8.443/1992, c/c art. 209, § 7º, do Regimento Interno do TCU, remeter cópia deste acórdão à Procuradoria da República no Rio Grande do Norte, para adoção das medidas que entender cabíveis;
9.7. dar ciência deste acórdão à Secretaria Especial do Desenvolvimento Social, ao município de Pureza-RN e ao responsável.

Tomada de contas especial instaurada pela Secretaria Especial do Desenvolvimento Social em razão da não comprovação da regular aplicação dos recursos do Fundo Nacional de Assistência Social repassados ao município nos exercícios de 2003 e 2004 com a finalidade de construção de creche e realização de ações sociais e comunitárias para o enfrentamento à pobreza.

Segunda Câmara

Município de Pureza - RN.

3. Responsáveis: Francisco Pereira do Vale (XXX.725.314-XX); Município de Pureza - RN (08.290.223/0001-42).

13.1. Ministros presentes: Augusto Nardes (na Presidência), Aroldo Cedraz, Raimundo Carreiro e Bruno Dantas (Relator).
13.2. Ministro-Substituto presente: André Luís de Carvalho.

BRUNO DANTAS

Por registrar as principais ocorrências havidas no andamento dos autos até o momento, resumindo os fundamentos das peças acostadas, adoto como relatório, com os ajustes necessários, a instrução da secretaria responsável pela análise do processo (peça 123) , que contou com a anuência do corpo diretivo da unidade (peças 124 e 125) :
"INTRODUÇÃO
1. Cuidam os autos de tomada de contas especial instaurada pela Secretaria Especial do Desenvolvimento Social, em desfavor de Francisco Pereira do Vale (XXX.725.314-XX) e João da Fonseca Moura Neto (XXX.131.004-XX) , em razão de não comprovação da regular aplicação dos recursos repassados pela União realizadas por meio do Convênio PT/SEAS/MPAS/2091, registro Siafi 464052, (peça 7) firmado entre o Fundo Nacional de Assistência Social e município de Pureza - RN, e que tinha por objeto a realização de 'ações sociais e comunitárias no enfrentamento à pobreza/construção de creche'.
HISTÓRICO
2. Em 22/2/2018, com fundamento na IN/TCU 71/2012, alterada pela IN/TCU 76/2016 e DN/TCU 155/2016, o dirigente da Secretaria Especial do Desenvolvimento Social autorizou a instauração da tomada de contas especial (peça 96) . O processo foi registrado no sistema e-TCE com o número 557/2018.
3. O Convênio PT/SEAS/MPAS/2091, registro Siafi 464052, foi firmado no valor de R$ 95.702,55, sendo R$ 86.368,55 à conta do concedente e R$ 9.334,00 referentes à contrapartida do convenente. Teve vigência de 31/12/2001 a 30/8/2003, com prazo para apresentação da prestação de contas em 29/10/2003. Os repasses efetivos da União totalizaram R$ 86.368,55 (peça 9) .
4. A prestação de contas e complementações enviadas foram analisadas por meio dos documentos constantes nas peças 34, 50, 80, 85, 97 e 98.
5. O fundamento para a instauração da Tomada de Contas Especial, conforme consignado na matriz de responsabilização elaborada pelo tomador de contas, foi a constatação das seguintes irregularidades:
'Obra abandonada - impugnação das despesas e pelo saque do saldo não utilizado e não restituído, caracterizando a impugnação das despesas.'
6. Os responsáveis arrolados na fase interna foram devidamente comunicados e, diante da ausência de justificativas suficientes para elidir as irregularidades e da não devolução dos recursos, instaurou-se a tomada de contas especial.
7. No relatório (peça 105) , o tomador de contas concluiu que o prejuízo importaria no valor original de R$ 65.732,06, imputando-se a responsabilidade a Francisco Pereira do Vale, Prefeito Municipal de Pureza/RN, no período de 13/11/2001 a 6/11/2002, 12/3/2003 a 2/9/2003 e 9/9/2003 a 31/12/2004, na condição de gestor dos recursos e João da Fonseca Moura Neto, Prefeito Municipal de Pureza/RN, no período de 1/1/2005 a 31/12/2008 e 1/1/2017 a 31/12/2020, na condição de gestor dos recursos.
8. Em 17/6/2019, a Controladoria-Geral da União emitiu o relatório de auditoria (peça 106) , em concordância com o relatório do tomador de contas. O certificado de auditoria e o parecer do dirigente do órgão de controle interno concluíram pela irregularidade das presentes contas (peças 107 e 108) .
9. Em 25/6/2019, o ministro responsável pela área atestou haver tomado conhecimento das conclusões contidas no relatório e certificado de auditoria, bem como do parecer conclusivo do dirigente do órgão de controle interno, manifestando-se pela irregularidade das contas, e determinou o encaminhamento do processo ao Tribunal de Contas da União (peça 109) .
10. Na instrução inicial (peça 112) , analisando-se os documentos nos autos, concluiu-se pela necessidade de realização de citação para as seguintes irregularidades:
10.1. Irregularidade 1: não comprovação da execução física do objeto do convênio.
10.1.1. Evidências da irregularidade: documentos técnicos presentes nas peças 9, 44, 64, 85 e 95.
10.1.2. Normas infringidas: Art. 37, caput, c/c o art. 70, parágrafo único, da Constituição Federal de 1988; art. 93, do Decreto-lei 200, de 25 de fevereiro de 1967; art. 50, §3º, da Portaria Interministerial 127/2008, Cláusula Segunda do Termo de Responsabilidade 2091/MPAS/SEAS/2001.
10.2. Débitos relacionados ao responsável Francisco Pereira do Vale (XXX.725.314-XX) :
	Data de ocorrência
	Valor histórico (R$) 
	Identificador da parcela

	11/3/2003
	24.000,00
	D1

	5/5/2003
	20.000,00
	D2

	28/5/2003
	10.000,00
	D3

	9/7/2003
	10.000,00
	D4

	17/7/2003
	6.750,00
	D5

	23/7/2003
	3.000,00
	D6

	7/1/2004
	6.600,00
	D7

	3/1/2012
	13.815,94
	C1

10.2.1. Cofre credor: Tesouro Nacional.
10.2.2. Responsável: Francisco Pereira do Vale (XXX.725.314-XX) .
10.2.2.1. Conduta: nas parcelas D1 a D7 - não comprovar a execução dos itens previstos no plano de trabalho do convênio e o nexo de causalidade entre os recursos transferidos e as despesas efetuadas.
10.2.2.2. Nexo de causalidade: A não apresentação de documentos que comprovassem a execução dos itens previstos no plano de trabalho resultou na presunção de dano ao erário.
10.2.2.3. Culpabilidade: não há excludentes de ilicitude, de culpabilidade e de punibilidade; é razoável supor que o responsável tinha consciência da ilicitude de sua conduta; era exigível conduta diversa da praticada, qual seja, comprovar por meio de documentos a efetiva execução de todos os itens previstos no plano de trabalho.
11. Encaminhamento: citação.
11.1. Irregularidade 2: não comprovação da regular execução financeira do objeto do convênio.
11.1.1. Evidências da irregularidade: documentos técnicos presentes nas peças 9, 44, 64, 85 e 95.
11.1.2. Normas infringidas: Art. 37, caput, c/c o art. 70, parágrafo único, da Constituição Federal de 1988; art. 93, do Decreto-lei 200, de 25 de fevereiro de 1967; art. 50, §3º, da Portaria Interministerial 127/2008, Cláusula Segunda do Termo de Responsabilidade 2091/MPAS/SEAS/2001.
11.2. Débitos relacionados ao responsável Francisco Pereira do Vale (XXX.725.314-XX) :
	Data de ocorrência
	Valor histórico (R$) 
	Identificador da parcela

	5/5/2003
	20.000,00
	D2

	28/5/2003
	10.000,00
	D3

	9/7/2003
	10.000,00
	D4

	17/7/2003
	6.750,00
	D5

	23/7/2003
	3.000,00
	D6

	7/1/2004
	6.600,00
	D7

	3/1/2012
	13.815,94
	C1

11.2.1. Cofre credor: Tesouro Nacional.
11.2.2. Responsável: Francisco Pereira do Vale (XXX.725.314-XX) .
11.2.2.1. Conduta: nas parcelas D2 a D7 - não comprovar o nexo de causalidade entre os recursos transferidos e as despesas efetuadas.
11.2.2.2. Nexo de causalidade: A não apresentação de documentos que comprovassem a execução financeira dos itens previstos no plano de trabalho resultou na presunção de dano ao erário.
11.2.2.3. Culpabilidade: não há excludentes de ilicitude, de culpabilidade e de punibilidade; é razoável supor que o responsável tinha consciência da ilicitude de sua conduta; era exigível conduta diversa da praticada, qual seja, comprovar por meio de documentos a efetiva execução física e financeira de todos os itens previstos no plano de trabalho.
12. Encaminhamento: citação.
12.1. Irregularidade 3: não devolução do saldo da conta específica do Termo de Responsabilidade 2091/MPAS/SEAS/2001, que tinha por objeto a realização de 'ações sociais e comunitárias no enfrentamento à pobreza/construção de creche'.
12.1.1. Evidências da irregularidade: documentos técnicos presentes nas peças 9 e 44.
12.1.2. Normas infringidas: Art. 37, caput, c/c o art. 70, parágrafo único, da Constituição da República Federativa do Brasil; art. 93 do Decreto-lei 200/1967; art. 66 do Decreto 93.872/1986 e art. 60 da Portaria Interministerial MP/MF/CGU 424/2016, Parágrafo Segundo da Cláusula Terceira do Termo de Responsabilidade 2091/MPAS/SEAS/2001.
12.2. Débito relacionado ao responsável município de Pureza - RN (08.290.223/0001-42) :
	Data de ocorrência
	Valor histórico (R$) 
	Identificador da parcela

	17/5/2005
	5.364,13
	D14

12.2.1. Cofre credor: Tesouro Nacional.
12.2.2. Responsável: Município de Pureza - RN (08.290.223/0001-42) .
12.2.2.1. Conduta: deixar de devolver o saldo atualizado da conta específica do instrumento em questão, no caso de não utilização dos recursos federais transferidos na execução do ajuste.
12.2.2.2. Nexo de causalidade: A não devolução do saldo financeiro remanescente da conta específica do instrumento em questão caracteriza apropriação indevida de verbas federais transferidas, resultando em dano ao erário.
12.2.2.3. Culpabilidade: não há excludentes de ilicitude, de culpabilidade e de punibilidade; é razoável supor que o administrador responsável pela pessoa jurídica tinha consciência da ilicitude de sua conduta; era exigível conduta diversa da praticada, qual seja, restituir saldos financeiros remanescentes na conta especifica do ajuste, com base no valor atualizado.
13. Encaminhamento: citação.
14. Apesar de o tomador de contas não haver incluído Prefeitura Municipal de Pureza - RN como responsável neste processo, após análise realizada sobre a documentação acostada aos autos, conclui-se que sua responsabilidade deve ser incluída, uma vez que há evidências de que tenha tido participação nas irregularidades aqui verificadas.
15. Apesar de o tomador de contas haver incluído João da Fonseca Moura Neto como responsável neste processo, após análise realizada sobre a documentação acostada aos autos, conclui-se que sua responsabilidade deve ser excluída, uma vez que não há evidências de que tenha tido participação nas irregularidades aqui verificadas.
16. Em cumprimento ao pronunciamento da unidade (peça 114) , foram efetuadas citações dos responsáveis, nos moldes adiante:
a) Francisco Pereira do Vale - promovida a citação do responsável, conforme delineado adiante:
	Comunicação: Ofício 23843/2020 - Seproc (peça 119) 
Data da Expedição: 27/5/2020
Data da Ciência: 8/7/2020 (peça 121) 
Nome Recebedor: Angeluzia Barbosa
Observação: Ofício enviado para o endereço do responsável, conforme pesquisa na base de dados no sistema da Receita Federal, custodiada pelo TCU .
Fim do prazo para a defesa: 23/7/2020
	
b) Prefeitura Municipal de Pureza - RN - promovida a citação do responsável, conforme delineado adiante:
	Comunicação: Ofício 23842/2020 - Seproc (peça 118) 
Data da Expedição: 27/5/2020
Data da Ciência: 24/6/2020 (peça 120) 
Nome Recebedor: Ilegível
Observação: Ofício enviado para o endereço do responsável, conforme pesquisa na base de dados nos sistemas corporativos do TCU, custodiada pelo TCU .
Fim do prazo para a defesa: 9/7/2020
	
17. Conforme Despacho de Conclusão das Comunicações Processuais (peça 122) , as providências inerentes às comunicações processuais foram concluídas.
18. Transcorrido o prazo regimental, os responsáveis Francisco Pereira do Vale e Prefeitura Municipal de Pureza - RN permaneceram silentes, devendo ser considerados revéis, nos termos do art. 12, § 3º, da Lei 8.443/1992.
ANÁLISE DOS PRESSUPOSTOS DE PROCEDIBILIDADE DA IN/TCU 71/2012
Avaliação de Viabilidade do Exercício do Contraditório e Ampla Defesa
19. Verifica-se que não houve o transcurso de mais de dez anos desde o fato gerador sem que tenha havido a notificação dos responsáveis pela autoridade administrativa federal competente (art. 6º, inciso II, c/c art. 19 da IN/TCU 71/2012, modificada pela IN/TCU 76/2016) , uma vez que o fato gerador da irregularidade sancionada ocorreu em 17/5/2005, e os responsáveis foram notificados sobre as irregularidades pela autoridade administrativa competente conforme abaixo:
19.1. Francisco Pereira do Vale, por meio do Ofício 1492/CGPC/DEFNAS/SNAS/MDS, de 2/9/2011 (peça 57) , recebido em 19/7/2011 (peça 60) ; Ofício 15/CGPC/DEFNAS/SNAS/MDS, de 7/1/2013 (peça 82) , recebido em 23/1/2013 (peça 84) .
19.2. Prefeitura Municipal de Pureza - RN, por meio do Ofício 3962/CGPC/DEFNAS/SNAS/MDS, de 19/12/2011 (peça 75) , cuja ciência ocorreu em 28/12/2011, conforme AR à peça 76.
Valor de Constituição da TCE.
20. Verifica-se, ainda, que o valor atualizado do débito apurado (sem juros) em 1/1/2017 é de R$ 168.783,66, portanto superior ao limite mínimo de R$ 100.000,00, na forma estabelecida conforme os arts. 6º, inciso I, e 19 da IN/TCU 71/2012, modificada pela IN/TCU 76/2016.
OUTROS PROCESSOS/DÉBITOS NOS SISTEMAS DO TCU COM OS MESMOS RESPONSÁVEIS
21. Informa-se que foi encontrado processo no Tribunal com os mesmos responsáveis:
	Responsável
	Processos

	Francisco Pereira do Vale
	Processo 019.081/2015-4 (CBEX, encerrado) , Processo 019.077/2015-7 (CBEX, encerrado) , Processo 012.600/2018-0 (CBEX, encerrado) , Processo 030.447/2010-0 (CBEX, encerrado) , Processo 030.442/2010-9 (CBEX, encerrado) , Processo 016.450/2015-9 (TCE, encerrado) , Processo 007.541/2013-9 (TCE, encerrado) , Processo 024.141/2006-3 (TCE, encerrado) e Processo 016.978/2005-4 (TCE, encerrado) 

	Prefeitura Municipal de Pureza - RN
	Processo 016.978/2005-4 (TCE, encerrado) 

22. A tomada de contas especial está, assim, devidamente constituída e em condição de ser instruída.
EXAME TÉCNICO
Da validade das notificações:
23. Preliminarmente, cumpre tecer breves considerações sobre a forma como são realizadas as comunicações processuais no TCU. A esse respeito, destacam-se o art. 179, do Regimento Interno do TCU (Resolução 155, de 4/12/2002) e o art. 4º, inciso III, § 1º, da Resolução TCU 170, de 30 de junho de 2004, in verbis:
'Art. 179. A citação, a audiência ou a notificação, bem como a comunicação de diligência, farse-ão:
I - mediante ciência da parte, efetivada por servidor designado, por meio eletrônico, fac-símile, telegrama ou qualquer outra forma, desde que fique confirmada inequivocamente a entrega da comunicação ao destinatário;
II - mediante carta registrada, com aviso de recebimento que comprove a entrega no endereço do destinatário;
III - por edital publicado no Diário Oficial da União, quando o seu destinatário não for localizado.'
 (¿) 
'Art. 3º As comunicações serão dirigidas ao responsável, ou ao interessado, ou ao dirigente de órgão ou entidade, ou ao representante legal ou ao procurador constituído nos autos, com poderes expressos no mandato para esse fim, por meio de:
I - correio eletrônico, fac-símile ou telegrama;
II - servidor designado;
III - carta registrada, com aviso de recebimento;
IV - edital publicado no Diário Oficial da União, quando o seu destinatário não for localizado, nas hipóteses em que seja necessário o exercício de defesa.
Art. 4º. Consideram-se entregues as comunicações:
I - efetivadas conforme disposto nos incisos I e II do artigo anterior, mediante confirmação da ciência do destinatário;
II - realizadas na forma prevista no inciso III do artigo anterior, com o retorno do aviso de recebimento, entregue comprovadamente no endereço do destinatário;
III - na data de publicação do edital no Diário Oficial da União, quando realizadas na forma prevista no inciso IV do artigo anterior.
§ 1º O endereço do destinatário deverá ser previamente confirmado mediante consulta aos sistemas disponíveis ao Tribunal ou a outros meios de informação, a qual deverá ser juntada ao respectivo processo.'
 (¿) 
24. Bem se vê, portanto, que a validade da citação via postal não depende de que o aviso de recebimento seja assinado pelo próprio destinatário da comunicação, o que dispensa, no caso em tela, a entrega do AR em 'mãos próprias'. A exigência da norma é no sentido de o Tribunal verificar se a correspondência foi entregue no endereço correto, residindo aqui a necessidade de certeza inequívoca.
25. Não é outra a orientação da jurisprudência do TCU, conforme se verifica dos julgados a seguir transcritos:
'São válidas as comunicações processuais entregues, mediante carta registrada, no endereço correto do responsável, não havendo necessidade de que o recebimento seja feito por ele próprio.' (Acórdão 3648/2013-TCU-Segunda Câmara, Relator Min. José Jorge) ;
'É prescindível a entrega pessoal das comunicações pelo TCU, razão pela qual não há necessidade de que o aviso de recebimento seja assinado pelo próprio destinatário. Entregandose a correspondência no endereço correto do destinatário, presume-se o recebimento da citação.' (Acórdão 1019/2008-TCU-Plenário, Relator Min. Benjamin Zymler) ;
'As comunicações do TCU, inclusive as citações, deverão ser realizadas mediante Aviso de Recebimento - AR, via Empresa Brasileira de Correios e Telégrafos, bastando para sua validade que se demonstre que a correspondência foi entregue no endereço correto.' (Acórdão 1526/2007-TCU-Plenário, Relator Min. Aroldo Cedraz) .
26. A validade do critério de comunicação processual do TCU foi referendada pelo Supremo Tribunal Federal, nos termos do julgamento do MS-AgR 25.816/DF, por meio do qual se afirmou a desnecessidade da ciência pessoal do interessado, entendendo-se suficiente a comprovação da entrega do 'AR' no endereço do destinatário:
'Ementa: agravo regimental. Mandado de segurança. Desnecessidade de intimação pessoal das decisões do tribunal de contas da união. art. 179 do regimento interno do TCU. Intimação do ato impugnado por carta registrada, iniciado o prazo do art. 18 da lei 1.533/51 da data constante do aviso de recebimento. Decadência reconhecida. Agravo improvido.
O envio de carta registrada com aviso de recebimento está expressamente enumerado entre os meios de comunicação de que dispõe o Tribunal de Contas da União para proceder às suas intimações.
O inciso II do art. 179 do Regimento Interno do TCU é claro ao exigir apenas a comprovação da entrega no endereço do destinatário, bastando o aviso de recebimento simples.'
Da revelia dos responsáveis Francisco Pereira do Vale e Prefeitura Municipal de Pureza - RN
27. No caso vertente, a citação de cada um dos responsáveis (Francisco Pereira do Vale e Prefeitura Municipal de Pureza - RN) se deu em endereços provenientes de pesquisas de endereços realizadas pelo TCU (vide parágrafos acima) , porquanto, devido ao insucesso de realizar a citação em endereços constantes na base de dados da Receita custodiada pelo TCU, buscou-se a notificação em endereços provenientes das bases de dados públicas custodiadas pelo TCU (TSE e Renach) e das bases de dados do próprio TCU. A entrega dos ofícios citatórios nesses endereços ficou comprovada conforme detalhamento a seguir:
27.1. Francisco Pereira do Vale, ofício 23843/2020 - Seproc (peça 119) , origem no sistema da Receita Federal.
27.2. Prefeitura Municipal de Pureza - RN, ofício 23842/2020 - Seproc (peça 118) , origem nos sistemas corporativos do TCU.
28. Nos processos do TCU, a revelia não leva à presunção de que seriam verdadeiras todas as imputações levantadas contra os responsáveis, diferentemente do que ocorre no processo civil, em que a revelia do réu opera a presunção da verdade dos fatos narrados pelo autor (Acórdão 1009/2018-TCU-Plenário, Relator Min. Bruno Dantas; 2369/2013-TCU-Plenário, Relator Min. Benjamin Zymler e 2449/2013-TCU-Plenário, Relator Min. Benjamin Zymler) . Dessa forma, a avaliação da responsabilidade do agente não pode prescindir da prova existente no processo ou para ele carreada.
29. Ao não apresentar sua defesa, os responsáveis deixaram de produzir prova da regular aplicação dos recursos sob sua responsabilidade, em afronta às normas que impõem aos gestores públicos a obrigação legal de, sempre que demandados pelos órgãos de controle, apresentar os documentos que demonstrem a correta utilização das verbas públicas, a exemplo do contido no art. 93 do Decreto-Lei 200/1967: 'Quem quer que utilize dinheiros públicos terá de justificar seu bom e regular emprego na conformidade das leis, regulamentos e normas emanadas das autoridades administrativas competentes.'
30. Mesmo as alegações de defesa não sendo apresentadas, considerando o princípio da verdade real que rege esta Corte, procurou-se buscar, em manifestações dos responsáveis na fase interna desta Tomada de Contas Especial, se havia algum argumento que pudesse ser aproveitado a seu favor.
31. Os argumentos apresentados na fase interna (peças 17, 19, 26, 45, 46, 56, 61, 72 e 89) não elidem as irregularidades apontadas.
32. Em se tratando de processo em que a parte interessada não se manifestou acerca das irregularidades imputadas, não há elementos para que se possa efetivamente aferir e reconhecer a ocorrência de boa-fé na conduta dos responsáveis, podendo este Tribunal, desde logo, proferir o julgamento de mérito pela irregularidade das contas, conforme os termos dos §§ 2º e 6º do art. 202 do Regimento Interno do TCU. (Acórdão 2064/2011-TCU-Primeira Câmara (relator Min. Ubiratan Aguiar) , 6.182/2011-TCU-1ª Câmara (relator Min. Weber de Oliveira) , 4.072/2010-TCU-1ª Câmara (Relator Min. Valmir Campelo) , 1.189/2009-TCU-1ª Câmara (Relator Min. Marcos Bemquerer) , 731/2008-TCU-Plenário (Relator Min. Aroldo Cedraz) .
33. Dessa forma, os responsáveis Francisco Pereira do Vale e Prefeitura Municipal de Pureza - RN devem ser considerados revéis, nos termos do art. 12, § 3º, da Lei 8.443/1992, devendo as contas serem julgadas irregulares, condenando-os ao débito apurado.
34. Registre-se que mesmo os entes da federação gozando da presunção de boa-fé, há jurisprudência deste Tribunal que preconiza que, diante da revelia, prescinde a concessão de novo e improrrogável prazo para o recolhimento do débito, devendo as contas serem julgadas desse logo (Acórdão 5442/2017-TCU-Segunda Câmara, 4217/2014-Segunda Câmara, 2848/2019-Segunda Câmara, todos da Relatoria do Ministro Substituto Marcos Bemquerer; 1233/2018-Plenário, Relator Ministro José Múcio Monteiro, 5272/2019-Segunda Câmara, Relator Raimundo Carreiro) '.
Prescrição da Pretensão Punitiva
35. Vale ressaltar que a pretensão punitiva do TCU, conforme Acórdão 1441/2016-TCU-Plenário, Relator Min. Benjamin Zymler, que uniformizou a jurisprudência acerca dessa questão, subordina-se ao prazo geral de prescrição indicado no art. 205 do Código Civil, que é de dez anos, contado da data de ocorrência da irregularidade sancionada, nos termos do art. 189 do Código Civil, sendo este prazo interrompido pelo ato que ordenar a citação, a audiência ou a oitiva dos responsáveis.
36. No caso em exame, ocorreu a prescrição, uma vez que a irregularidade sancionada ocorreu em 17/5/2005, e o ato de ordenação da citação ocorreu em 19/5/2020.
CONCLUSÃO
37. Em face da análise promovida na seção 'Exame Técnico', verifica-se que os responsáveis Francisco Pereira do Vale e Prefeitura Municipal de Pureza - RN não lograram comprovar a boa e regular aplicação dos recursos, instados a se manifestar, optaram pelo silêncio, configurando a revelia, nos termos do § 3º, do art. 12, da Lei 8.443/1992. Ademais, inexistem nos autos elementos que demonstrem a boa-fé dos responsáveis ou a ocorrência de outras excludentes de culpabilidade.
38. Verifica-se também que houve a prescrição da pretensão punitiva, conforme análise já realizada.
39. Tendo em vista que não constam dos autos elementos que permitam reconhecer a boa-fé dos responsáveis, sugere-se que as suas contas sejam julgadas irregulares, nos termos do art. 202, § 6º, do Regimento Interno do TCU, com a imputação do débito atualizado monetariamente e acrescido de juros de mora, nos termos do art. 202, § 1º do Regimento Interno do TCU, descontado o valor eventualmente recolhido.
40. Por fim, como não houve elementos que pudessem modificar o entendimento acerca das irregularidades em apuração, mantém-se a matriz de responsabilização presente na peça 111.
PROPOSTA DE ENCAMINHAMENTO
41. Diante do exposto, submetemos os autos à consideração superior, propondo ao Tribunal:
a) considerar revéis os responsáveis Francisco Pereira do Vale (XXX.725.314-XX) e Prefeitura Municipal de Pureza - RN (08.290.223/0001-42) , para todos os efeitos, dando-se prosseguimento ao processo, com fulcro no art. 12, § 3º, da Lei 8.443/1992;
b) excluir da relação processual João da Fonseca Moura Neto;
c) julgar irregulares, nos termos dos arts. 1º, inciso I, 16, inciso III, alíneas 'b' e 'c', da Lei 8.443/1992, c/c os arts. 19 e 23, inciso III, da mesma Lei, as contas dos responsáveis Francisco Pereira do Vale (XXX.725.314-XX) e Prefeitura Municipal de Pureza - RN (08.290.223/0001-42) , condenando-os ao pagamento das importâncias a seguir especificadas, atualizadas monetariamente e acrescidas dos juros de mora, calculadas a partir das datas discriminadas até a data da efetiva quitação do débito, fixando-lhes o prazo de quinze dias, para que comprovem, perante o Tribunal, o recolhimento das referidas quantias aos cofres do Tesouro Nacional, nos termos do art. 23, inciso III, alínea 'a', da citada lei, c/c o art. 214, inciso III, alínea 'a', do Regimento Interno do TCU.
Débitos relacionados ao responsável Francisco Pereira do Vale (XXX.725.314-XX) :
	Data de ocorrência
	Valor histórico (R$) 
	Tipo da parcela

	11/3/2003
	24.000,00
	Débito

	5/5/2003
	20.000,00
	Débito

	28/5/2003
	10.000,00
	Débito

	9/7/2003
	10.000,00
	Débito

	17/7/2003
	6.750,00
	Débito

	23/7/2003
	3.000,00
	Débito

	7/1/2004
	6.600,00
	Débito

	3/1/2012
	13.815,94
	Crédito

. Valor atualizado do débito (com juros) em 25/9/2020: R$ 396.637,72.
Débito relacionado ao responsável Prefeitura Municipal de Pureza - RN (08.290.223/0001-42) :
	Data de ocorrência
	Valor histórico (R$) 

	17/5/2005
	5.364,13

Valor atualizado do débito (com juros) em 25/9/2020: R$ 21.746,88.
d) autorizar, desde logo, a cobrança judicial das dívidas, caso não atendidas as notificações, na forma do disposto no art. 28, inciso II, da Lei 8.443/1992;
e) autorizar também, desde logo, se requerido, com fundamento no art. 26, da Lei 8.443, de 1992, c/c o art. 217, §§ 1º e 2º do Regimento Interno do TCU, o parcelamento das dívidas em até 36 parcelas, incidindo, sobre cada parcela, corrigida monetariamente, os correspondentes acréscimos legais, fixando-lhe o prazo de quinze dias, a contar do recebimento da notificação, para comprovar, perante o Tribunal, o recolhimento da primeira parcela, e de trinta dias, a contar da parcela anterior, para comprovar os recolhimentos das demais parcelas, devendo incidir, sobre cada valor mensal, atualizado monetariamente, os juros de mora devidos, no caso do débito, na forma prevista na legislação em vigor, alertando os responsáveis de que a falta de comprovação do recolhimento de qualquer parcela importará o vencimento antecipado do saldo devedor, nos termos do § 2º do art. 217 do Regimento Interno deste Tribunal;
f) enviar cópia do Acórdão a ser prolatado à Procuradoria da República no Estado do Rio Grande do Norte, nos termos do § 3º do art. 16 da Lei 8.443/1992, c/c o § 7º do art. 209 do Regimento Interno do TCU, para adoção das medidas cabíveis; e
g) enviar cópia do Acórdão que vier a ser proferido ao Secretaria Especial do Desenvolvimento Social e aos responsáveis, para ciência;
h) informar à Procuradoria da República no Estado do Rio Grande do Norte, à Secretaria Especial do Desenvolvimento Social e aos responsáveis que a presente deliberação, acompanhada do Relatório e do Voto que a fundamenta, está disponível para a consulta no endereço www.tcu.gov.br/acordaos, além de esclarecer que, caso requerido, o TCU poderá fornecer sem custos as correspondentes cópias, de forma impressa; e
i) informar à Procuradoria da República no Estado do Rio Grande do Norte que, nos termos do parágrafo único do art. 62 da Resolução TCU 259/2014, os procuradores e membros do Ministério Público credenciados nesta Corte podem acessar os presentes autos de forma eletrônica e automática, ressalvados apenas os casos de eventuais peças classificadas como sigilosas, as quais requerem solicitação formal."
O Ministério Público junto ao TCU, representado pelo subprocurador-geral Dr. Lucas Rocha Furtado, manifestou-se nos seguintes termos (peça 126) :
"Trata-se de tomada de contas especial instaurada pela Secretaria Especial do Desenvolvimento Social, em desfavor de Francisco Pereira do Vale e João da Fonseca Moura Neto, ex-prefeitos, em razão de não comprovação da regular aplicação dos recursos repassados pela União  por meio do Termo de Responsabilidade 2091/2001, firmado entre o Fundo Nacional de Assistência Social e município de Pureza - RN, que tinha por objeto a realização de "ações sociais e comunitárias no enfrentamento à pobreza/construção de creche".
No âmbito do TCU foi incluído na relação processual o município de Pureza, citado para devolver aos cofres federais saldo residual sacado da conta específica. 
A proposta de encaminhamento da unidade técnica (cf. peças 123 a 125) é no sentido de excluir da relação processual o ex-prefeito João da Fonseca, julgar irregulares as contas do ex-prefeito Francisco Pereira e do município de Pureza-RN e condenar esses dois últimos a ressarcir aos cofres públicos as quantias indicadas. 
Manifesto-me parcialmente de acordo com a proposta. 
Dissinto, com as devidas vênias, da proposta de condenação do município. Com efeito, a hipótese dos autos para responsabilização da pessoa jurídica de direito público em causa não se amolda ao pressuposto normativo específico. Refiro-me à Decisão Normativa TCU nº 57/2004, que dispõe:
Art. 1º Nos processos de Tomadas de Contas Especiais relativos a transferências de recursos públicos federais aos Estados, ao Distrito Federal e aos Municípios, ou a entidades de sua administração, as unidades técnico-executivas competentes verificarão se existem indícios de que esses entes da federação se beneficiaram com a aplicação irregular dos recursos.
Art. 2º Configurada a hipótese de que trata o artigo anterior, a unidade técnico-executiva proporá que a citação seja feita também ao ente político envolvido, na pessoa do seu representante legal, solidariamente com o agente público responsável pela irregularidade.
Art. 3º Caso comprovado que o ente federado se beneficiou pela aplicação irregular dos recursos federais transferidos, o Tribunal, ao proferir o julgamento de mérito, condenará diretamente o Estado, o Distrito Federal ou o Município, ou a entidade de sua administração, ao pagamento do débito, podendo, ainda, condenar solidariamente o agente público responsável pela irregularidade e/ou cominar-lhe multa.  (Grifei e sublinhei) .
Na situação concreta em exame nos autos, não há comprovação que o município tenha se beneficiado com a aplicação irregular dos recursos. Trata-se, tão somente, de não devolução de diminuta parcela do saldo do convênio que, se foi indevidamente sacado, deve ensejar a responsabilização do gestor responsável pelo saque, e não a do município.
Ademais, no âmbito do TCU, a norma em destaque exige que o débito em apuração seja imputado solidariamente ao agente público, o que não ocorreu. O município foi citado individualmente por essa parcela do débito, situação que desborda dos estritos limites fixados por norma interna para a responsabilização de estados e municípios. 
Com relação às condições de procedibilidade da tomada de contas especial em relação ao município, a meu ver, também estão ausentes. 
Verifica-se que transcorreram mais de dez anos desde o fato gerador, sem que a autoridade administrativa tenha notificado o município de Pureza-RN pelo eventual dano ao erário, incidindo o disposto no art. 6º, inciso II, c/c art. 19 da IN/TCU 71/2012, modificada pela IN/TCU 76/2016.  Embora a unidade técnica assinale que tenha havido interpelação tempestiva do município, o que se observa, ao se confrontar o ofício de peça 75 (encaminhado pelo órgão repassador à prefeitura) e o fundamento para a citação (cf. instrução de peça 112) , é que não há similaridade entre as duas notificações. Enquanto o ofício da lavra do concedente conclama o município a regularizar a prestação de contas, a citação do TCU imputa débito pela não devolução de saldo residual da conta específica. Ou seja, o motivo que ensejou o suposto débito nunca foi aventado pela administração, fazendo incidir o prazo de dez anos a obstar condição regulamentar de procedibilidade processual. 
Outro requisito de procedibilidade resta desatendido para a responsabilização do município: o valor atualizado do débito imputado exclusivamente ao município (R$ 5.364,13) é muito inferior ao valor de alçada de R$ 100.000,00, na forma estabelecida nos arts. 6º, inciso I, e 19, da IN/TCU 71/2012, modificada pela IN/TCU 76/2016.
Ante o exposto, manifesto-me de acordo com a proposta de encaminhamento da unidade técnica, exceto com relação ao município de Pureza-RN, que considero deva ser excluído da relação processual, por falta dos pressupostos de constituição e desenvolvimento válido e regular da tomada de contas especial em relação ao referido ente público."
	É o relatório.

não há.

Subprocurador-Geral Lucas Rocha Furtado.

TOMADA DE CONTAS ESPECIAL. CONVÊNIO. SECRETARIA ESPECIAL DO DESENVOLVIMENTO SOCIAL. MUNICÍPIO DE PUREZA/RN. CONSTRUÇÃO DE CRECHE. AÇÕES SOCIAIS DE ENFRENTAMENTO À POBREZA. NÃO COMPROVAÇÃO DA REGULAR APLICAÇAÇÃO DOS RECURSOS. CITAÇÃO. REVELIA. EXCLUSÃO DO MUNICÍPIO DO ROL DE RESPONSÁVEIS. IRREGULARIDADE DAS CONTAS. DÉBITO. PRESCRIÇÃO DA PRETENSÃO PUNITIVA.

TOMADA DE CONTAS ESPECIAL (TCE)

Secretaria de Controle Externo de Tomada de Contas Especial (SecexTCE).

Trata-se de tomada de contas especial (TCE) instaurada pela Secretaria Especial do Desenvolvimento Social em razão da não comprovação da regular aplicação de recursos públicos repassados pela União ao Município de Pureza-RN por meio do Convênio PT/SEAS/MPAS/2091 (Siafi/Siconv 464052) , o qual tinha por objeto a construção de uma creche e a promoção de ações sociais e comunitárias no enfrentamento à pobreza na municipalidade.
A TCE foi instaurada pelo tomador de contas em desfavor de Francisco Pereira do Vale e de João da Fonseca Moura Neto, prefeitos municipais durante o período em que vigorou o ajuste.
O convênio foi firmado no valor de R$ 95.702,55, sendo R$ 86.368,55 à conta do órgão concedente e R$ 9.334,00 referentes à contrapartida da entidade convenente. Os recursos federais foram liberados por meio da ordem bancária 2002OB003994, creditada na conta específica do convênio em 28/12/2002, no valor de R$ 79.548,00.
Na fase interna da TCE, o órgão concedente concluiu pela impugnação parcial das despesas, cujo prejuízo importaria no valor original de R$ 65.732,06.
Desse montante, R$ 61.623,80 foi atribuído à Francisco Pereira do Vale (ex-prefeito, Gestão 13/11/2011 a 6/11/2002 - 12/3/2003 a 2/9/2003 - 9/9/2003 a 31/12/2004) , em razão de não ter tomado as medidas efetivas necessárias à conclusão das obras previstas no ajuste; e R$ 4.108,26 foi atribuído à João da Fonseca Moura Neto (ex-prefeito, Gestão 2005/2008) , pelo saque do saldo remanescente na conta do convênio. O órgão de Controle Interno anuiu ao posicionamento.
No âmbito do TCU, em exame preliminar, a secretaria responsável pela análise do processo promoveu ajustes na caracterização das irregularidades, na quantificação do débito e na identificação dos responsáveis.
As irregularidades "não comprovação da execução física do objeto" e "não comprovação da regular execução financeira do objeto do convênio", apuradas em R$ 66.534,06 (valores históricos) , foram atribuídas à Francisco Pereira do Vale.
Por sua vez, a irregularidade "não devolução do saldo da conta específica do convênio", apurada em R$ 5.364,13 (em 17/5/2005) , foi atribuída ao município de Pureza-RN, por supostamente ter se beneficiado desses recursos.
Devidamente citados, o prazo regimental transcorreu sem que fossem apresentadas alegações de defesa ou efetuado o recolhimento do débito, o que caracteriza a revelia dos responsáveis, nos termos do art. 12, § 3º, da Lei 8.443/1992.
Em exame de mérito, a unidade instrutora propôs julgar irregulares as contas de Francisco Pereira do Vale e do município de Pureza-RN, imputando-lhes os respectivos débitos. Em razão da revelia do ente municipal, manifestou-se pela desnecessidade de abertura de novo e improrrogável prazo para recolhimento do débito. Quanto à aplicação de multa, ponderou estar prescrita a pretensão punitiva deste Tribunal.
O MPTCU, por seu turno, concordou com a proposta oferecida em relação ao ex-prefeito, mas divergiu das conclusões acerca da responsabilidade do ente municipal.
No entender do parquet de contas, a proposta alvitrada não se amolda aos pressupostos para a responsabilização de pessoa jurídica de direito público estampados nos arts. 1° a 3° da Decisão Normativa-TCU 57/2004, sobretudo no que toca à comprovação de que o ente federado se beneficiou da aplicação irregular dos recursos transferidos. Transcrevo, por oportuno, excerto do parecer (peça 126) :
"Na situação concreta em exame nos autos, não há comprovação que o município tenha se beneficiado com a aplicação irregular dos recursos. Trata-se, tão somente, de não devolução de diminuta parcela do saldo do convênio que, se foi indevidamente sacado, deve ensejar a responsabilização do gestor responsável pelo saque, e não a do município.
Ademais, no âmbito do TCU, a norma em destaque exige que o débito em apuração seja imputado solidariamente ao agente público, o que não ocorreu. O município foi citado individualmente por essa parcela do débito, situação que desborda dos estritos limites fixados por norma interna para a responsabilização de estados e municípios." (destaques acrescidos) 
Acrescentou ponderações acerca do montante do débito e do prazo transcorrido entre o fato gerador e adoção de medidas pela autoridade administrativa.
Assim, o Ministério Público de Contas conclui que o município de Pureza-RN deve "ser excluído da relação processual, por falta dos pressupostos de constituição e desenvolvimento válido e regular da tomada de contas especial em relação ao referido ente público".
Efetuada esta contextualização, passo ao exame do feito.
Em relação às irregularidades atribuídas a Francisco Pereira do Vale, estou de acordo com as conclusões da unidade instrutora, as quais contaram com anuência do parquet, cujos fundamentos incorporo às minhas razões de decidir.
De fato, não restou comprovado nestes autos a execução do objeto do Convênio PT/SEAS/MPAS/2091 (Siafi/Siconv 464052) , que abrangia a construção de uma creche e a promoção de ações sociais e comunitárias no enfrentamento à pobreza na municipalidade.
Em que pese ser dada oportunidade de defesa ao responsável, tanto perante o órgão concedente quanto no âmbito desta Corte de Contas, ele não se desincumbiu desse ônus, de modo que não há o que se aproveitar em seu favor.
Diante da não apresentação de defesa e da ausência de indícios de que o responsável tenha agido de maneira diligente ou adotado quaisquer medidas para resguardar o erário, reputo não ser possível reconhecer sua boa-fé, o que autoriza o imediato julgamento definitivo de mérito de suas contas, nos termos do art. 202, § 6º, do Regimento Interno do TCU.
Nesse cenário, exsurge o dever de julgar irregulares as contas de Francisco Pereira do Vale, imputando-lhe débito, com amparo no art. 19 da Lei Orgânica do TCU, deixando de aplicar a multa em razão da prescrição da pretensão punitiva desta Corte no caso em exame.
Quanto à irregularidade atribuída ao município de Pureza-RN, assiste razão ao parquet de contas.
Como bem registrado pelo MPTCU, o fato de os recursos terem sido sacados da conta corrente no ano de 2006 impede que se afirme que o município tenha se beneficiado da irregularidade, o que é condição para a responsabilização do ente federativo, como preceitua o art. 3° da Decisão Normativa-TCU 57/2004.
Tal situação eventualmente poderia ter sido escrutinada caso o agente público que tinha responsabilidade por gerir esses recursos há época do saque em conta corrente tivesse sido citado, conforme estabelece a mencionada norma, o que não ocorreu.
No entanto, considero pouco efetivo adotar, nesta oportunidade, medida saneadora para tal. O longo lapso temporal transcorrido, mais de quinze anos, certamente suscitaria discussões acerca das condições para o exercício do contraditório e da ampla defesa.
Além disso, há a questão da materialidade dos recursos que deveriam ter sido devolvidos, os quais atingem cerca de R$ 12 mil em valores atualizados. Creio que a adoção de medidas tendentes à recuperação desses valores, que incluem a realização de nova citação, análise, julgamento, bem como o processamento de eventuais recursos interpostos, certamente superarão a cifra a ser ressarcida.
Assim, em linha de concordância com o parquet, julgo ser o caso de excluir o município da relação processual, deixando de adotar medidas adicionais em relação a essa ocorrência.
Ante o exposto, voto por que o Tribunal adote o Acórdão que ora submeto à deliberação deste Colegiado.
TCU, Sala das Sessões Ministro Luciano Brandão Alves de Souza, em 23 de março de 2021.
Ministro BRUNO DANTAS 
Relator